臺灣高等法院臺中分院刑事判決　　　　　　　　　　九十一年度上易字第九九一號
　　上　訴　人
　　即　被　告　丙○○
　　　　　　　　丁○○
　　共　　　同
　　選任辯護人　乙○○
　　　　　　　　甲○○
右上訴人等即被告因違反農會法案件，不服臺灣苗栗地方法院九十年度易字第一九九
號，中華民國九十一年三月二十九日第一審判決（起訴案號：臺灣苗栗地方法院檢察
署九十年度選偵字第三號），提起上訴，本院判決如左：
    主  文
上訴駁回。
丁○○緩刑年。
    事  實
一、丙○○與丁○○係夫妻關係，丙○○係苗栗縣竹南鎮農會之會員，於民國九十年
    一月間，登記為苗栗縣竹南鎮農會（下簡稱竹南鎮農會）第十四屆會員代表二號
    候選人，投票日為同年二月十五日，丙○○、丁○○二人意圖使丙○○當選為竹
    南鎮農會之會員代表，遂共同基於對有選舉權人交付財物，而期約應投票給丙○
    ○之概括犯意聯絡，推由丁○○於九十年二月十一、二日間，至竹南鎮農會會員
    即竹南鎮農會第十四屆會員代表選舉權人林昌成（於原審審理中死亡）位於苗栗
    縣竹南鎮新南里二十三鄰崁頂七三之八號之住處，交付新臺幣（下同）六千五百
    元（起訴書誤載為八千元）予林昌成，其中五百元係由林昌成取得，並期約林昌
    成應投票予丙○○，經林昌成允諾並收受外，丁○○並承上揭基於對有選舉權人
    交付財物，而期約應投票給丙○○之概括犯意，而與林昌成基於共同之犯意聯絡
    ，委由林昌成將所餘之六千元分別轉交予有投票權之竹南鎮農會會員吳增榮、黎
    萬成（以上二人業經另案判決確定）及已滿八十歲之吳增源（本案共犯，經原審
    判決後未據上訴，業已確定）三人，每人各二千元。嗣林昌成於取得上開六千元
    後，適吳增源之子吳喜祿（另案判決確定）至林昌成之上開住處，林昌成遂囑吳
    喜祿該錢為丁○○所交付等語，並委其轉交吳增榮、黎萬成、吳增源等三人各二
    千元，經吳喜祿允諾後，吳喜祿與林昌成遂基於共同犯意聯絡，由吳喜祿於同年
    二月十一、十二日間（起訴書誤載為十三、十四日間），分別在吳增源位於苗栗
    縣竹南鎮新南里十八鄰崁頂十七之八號之住處、黎萬成位於苗栗縣竹南鎮新南里
    十八鄰崁頂十七之八號之住處、吳增榮位於苗栗縣竹南鎮新南里十八鄰崁頂十七
    之二號住處，各交付二千元予上開有選舉權人之吳增源、黎萬成、吳增榮，並約
    渠等應投票予丙○○，經黎萬成、吳增源、吳增榮分別允諾並收受之。嗣經臺灣
    苗栗地方法院檢察署檢察官指揮法務部調查局苗栗縣調查站調查人員分別於九十
    年二月十一日二十二時十分許、二月十五日淩晨一時許，搜索丙○○、丁○○二
    人上揭住處，及二月十四日十八時許至二十一時二十分許間，分別搜索林昌成、
    吳增源、黎萬成、吳增榮等人上揭住處，始查獲上情，並分別扣得如附表所示之
    物。
二、案經臺灣苗栗地方法院檢察署檢察官指揮法務部調查局苗栗縣調查站、苗栗縣警
    察局支援臺灣苗栗地方法院檢察署查察農會賄選小組及苗栗縣警察局竹南分局報
    請臺灣苗栗地方法院檢察署檢察官偵查起訴。
    理      由
一、訊據上訴人即被告丁○○於原審審理中對於右揭時、地交予林昌成六千五百元，
    及向林昌成拜票請其投票支持被告丙○○等事實固坦承不諱，惟矢口否認有何賄
    選買票犯行，辯稱：伊因之前玩象棋輸錢，曾向林昌成陸續借錢，六千五百元係
    伊陸續還林昌成之款項，並非用於買票錢云云；上訴人被告丙○○對於伊登記為
    竹南鎮農會第十四屆會員代表二號候選人，及曾向林昌成拜票請其投票支持等事
    實固坦承不諱，惟矢口否認有何賄選買票之犯行，辯稱：伊未叫丁○○拿錢給林
    昌成等人，請求渠等投票支持伊云云。惟查：
  (一)林昌成確曾於九十年二月十一、十二日間，在其住處交付六千元予吳喜祿，並說
    該錢為被告丁○○所交付，並委吳喜祿轉交黎萬成、吳增榮及吳增源等三人，每
    人各二千元，而吳喜祿遂於同年二月十一、十二日間，在黎萬成、吳增榮、吳增
    源之住處，分別交付二千元予上開有選舉權之黎萬成、吳增榮及吳增源，並請渠
    等應投票予被告丙○○等情，業據證人吳喜祿、黎萬成、吳增榮迭於調查人員調
    查中、檢察官偵查中及原審審理中坦承不諱（參見臺灣苗栗地方法院檢察署九十
    年度選偵字第三號偵查卷宗第六十三頁正反面、第六十六頁正面、第六十九頁正
    反面、第七十一頁反面、第七十二頁正面、第七十五頁反面、第七十六頁正面、
    第七十七頁反面、第七十八頁正面、第一０二頁至第一０三頁及原審九十年四月
    二十七日、五月二十二日訊問筆錄），並有新臺幣號碼ＪＫ七一四六二０ＶＨ、
    ＪＫ七一四六二二ＶＨ新版千元紙鈔各一張及竹南鎮農會會員代表丙○○競選傳
    單六張扣案可資佐證；而上開千元紙鈔二張，係由臺灣苗栗地方法院檢察署檢察
    官指揮法務部調查局苗栗縣調查站之調查人員，於九十年二月十日二十二時三十
    分許，分別在黎萬成及吳增榮住處內查獲乙節，亦有法務部調查局搜索及扣押筆
    錄二份在卷可稽，揆諸上揭二張紙鈔號碼僅差二號，且係千元新鈔，則黎萬成與
    吳增榮所收受之金錢，顯係出於同一來源，並均由林昌成所交付乙節已甚明確，
    是林昌成事後辯稱：被告丁○○未交給伊六千五千元，伊未轉交六千元給吳喜祿
    ，請其分別轉交予黎萬成、吳增榮及吳增源云云，顯係卸責圖免之詞，自不足採
    信。
  (二)次查，被告丁○○於偵查中已供稱確於右揭時、地交予林昌成六千五百元之事實
    ，嗣後雖辯稱：伊因之前玩象棋輸錢，曾向林昌成陸續借錢，六千五百元係伊陸
    續還林昌成之款項，並非用於買票錢云云；惟查，林昌成與被告丁○○二人間，
    平常並無金錢往來乙節，業據林昌成於偵查中供述明確（參見前開偵查卷第一二
    八頁正面），是被告丁○○上開辯解，是否可採，已有可疑﹖而另徵諸被告丁○
    ○於偵查中對於給林昌成六千五百元之目的供述：「（問：交錢給林昌成，是否
    叫他幫你做選舉事情﹖）這我沒有，他有討，我說：親戚你要如何處理，那是你
    的事情，我總共給他六千五百元，要如何處理，那是他的事。」、「（問：你是
    否叫林昌成拿給他﹖）我叫他（意指林昌成）拿去給他們【意指黎萬成、吳增榮
    、吳增源】啦！」、「（問：你拿給林昌成做什麼﹖）我給你（應係「他」）三
    千、二千又一千五，你（應係「他」）要怎樣處理我就沒有告訴他，他自己打點
    ，他要什麼我也不知道。」等語（見原審卷第一三二頁），益證被告丁○○與林
    昌成間並無任何金錢借貸關係。而參以賄選行為，因屬不法情事，通常係以低調
    為之，而授受賄款之雙方，衡情只需有肢體或眼神之交互往返動作，即能心領神
    會其間真意；況證人吳喜祿於原審審理中證述：林昌成確曾交付六千元給伊，並
    說該錢為被告丁○○所交付，並請伊轉交黎萬成、吳增榮及吳增源等三人，每人
    各二千元，而伊即交予黎萬成、吳增榮及被告吳增源等人各二千元等語（見原審
    九十年五月二十二日訊問筆錄），證人吳增榮證述：吳喜祿交給伊二千元後二、
    三天，有告訴伊錢是被告丙○○給他的等語，證人黎萬成證述在投票日前二、三
    天，吳喜祿交給伊二千元時，有告訴要選給二號候選人即被告丙○○等語（以上
    均參見原審九十年四月二十七日訊問筆錄），顯見被告丁○○交付六千五百元予
    林昌成之目的，除五百元係給有投票權之林昌成外，其餘六千元則係要林昌成轉
    交予有投票權之黎萬成、吳增榮及吳增源，俾黎萬成、吳增榮及被告吳增源、林
    昌成四人，於九十年二月十五日竹南鎮農會第十四屆會員代表選舉時，均投票給
    二號候選人丙○○，此可證明被告丁○○確有對具選舉權之林昌成交付財物，並
    與林昌成基於犯意聯絡，而對有選舉權之黎萬成、吳增榮及吳增源交付財物，並
    約定渠等均投票給被告丙○○之犯行，被告丁○○上開辯解，係事後卸責之詞，
    不足採信。
  (三)末查，被告丙○○、丁○○二人係夫妻關係，平日家裏的錢均是由被告丙○○管
    理，被告丁○○使用金錢時，被告丙○○均會知道等情，業據被告丙○○於偵查
    中及原審審理中供述甚明（參見前開偵查卷第一二０頁反面及原審九十年三月十
    五日審判筆錄），參以被告丙○○已登記為竹南鎮農會第十四屆會員代表之候選
    人，被告丁○○、丙○○二人於原審審理中，亦均坦承被告丁○○在幫忙被告丙
    ○○助選拉票，被告丙○○並供述曾向被告林昌成拜票，被告丁○○則供述曾向
    黎萬成、吳增榮及林昌成、吳增源等人拜票等情（參見原審九十年五月二十二日
    訊問筆錄），本件被告丁○○交付六千五百元予林昌成，並囑林昌成再將其中之
    六千元轉交予有選舉權之黎萬成、吳增榮及吳增源等人，既須使用到金錢，則就
    被告丙○○係掌握家計者，而被告丁○○所取得之金錢，係由被告丙○○所交付
    等情觀之，被告丙○○對被告丁○○交付金錢予林昌成之事，衡情其怎麼可能不
    知﹖況徵諸證人吳增榮於原審到庭證述：「（問：丁○○於二月十四日是否有去
    你家拜票﹖）只有說拜票。」、「（問：吳喜祿拿錢有無與你說什麼話﹖）我侄
    子（指吳喜祿）在選舉前拿錢給我沒有說原因，但事隔二、三天在選舉前，有告
    訴我是二號候選人丙○○拿給我的。」等語（參見原審九十年四月二十七日訊問
    筆錄），及證人吳喜祿到庭證述：「（問：二位被告【指丙○○、丁○○】有無
    請你幫忙這次選舉﹖）有，口頭有說一點，你這邊有幾個，我說有票的四個，包
    括吳增源、吳增榮、黎萬成、吳喜森。」等語（參見原審九十年五月二十二日訊
    問筆錄），足證被告丁○○交付予林昌成之六千五百元，係由被告丙○○透過被
    告丁○○所交付，是被告丙○○與丁○○二人間，對於交付六千五百元予有選舉
    權之林昌成，並囑林昌成再將其中之六千元轉交予有選舉權之黎萬成、吳增榮及
    吳增源，而剩餘之五百元則給林昌成之犯行，具有犯意聯絡與行為分擔甚明，被
    告丙○○辯稱：伊未向林昌成等人買票進行賄選云云，自屬卸責之詞，不足採信
    。
  (四)至被告二人所辯：證人吳喜祿、黎萬成、吳增榮所為之證述，係為傳聞證據云云
    ，惟證人吳喜祿所證明者為其受林昌成之囑託分別交付二千元予證人黎萬成、吳
    增榮、吳增源三人，而證人黎萬成、吳增榮所證明者為自吳喜祿處收受二千元之
    代價及與吳喜祿之談話內容，均為證人所親見親聞之事項，渠等就己所見所聞而
    為證述，要非傳聞證據。綜上所述，被告二人上揭辯解，均係事後卸責之詞，不
    足採信。從而，本件事證明確，被告二人右揭犯行，均堪認定，應予依法論科。
二、核被告二人所為，均係犯農會法第四十七條之一第一項第二款之罪。被告二人與
    林昌成間，就上開農會法第四十七條之一第一項第二款之犯行，具有犯意聯絡與
    行為分擔，均為共同正犯。被告二人先後多次交付財物而期約有選舉權人之投票
    權為一定行使之犯行，時間緊接，犯罪構成要件相同，顯係基於概括犯意反覆為
    之，為連續犯，應依刑法第五十六條之規定，各論以一罪，並加重其刑。原判決
    審酌被告二人素行尚稱良好，惟賄選對選風敗壞甚鉅，政府長期以來，於平日或
    辦理各類選舉時，均不斷宣傳的反賄選之觀念，並強力查察賄選，此當為被告等
    人所知之甚詳，詎被告二人仍未予理會，在檢、調人員採取嚴格跟監之查察賄選
    行動下，仍不惜於會員代表選舉前向有投票權之農會會員行求財物，藉以取得農
    會會員代表之地位，渠等違法挑戰公權力甚明，另參以渠等於審理中對所有犯行
    均否認且飾詞狡辯及檢察官具體求刑情形，適用農會法第四十七條之一第一項第
    二款，刑法第十一條前段、第二十八條、第五十六條之規定，判處被告丙○○有
    期徒刑十月，被告丁○○有期徒刑八月，其認事用法並無不當，量刑亦稱妥適，
    應予維持。被告等上訴意旨仍執前詞，指摘原判決不當，求予撤銷改判，並無理
    由，應予駁回。次查被告丁○○雖於七十三年六月二十五日因違反妨害兵役治罪
    條例，經中師管區七十三年軍法字第六九號判處有期徒刑五月，並易科執行完畢
    ，惟五年內未曾受有期徒刑以上刑之宣告，此有台灣高等法院被告全國前案紀錄
    表在卷可稽，而其係從事玻璃買賣，為家中經濟來源，因其妻參選農會之代表，
    一時失慮，致觸刑章，如命被告二人均入監服刑，其家庭勢必乏人照料，衡以被
    告丁○○經此科刑教訓，當知所警惕而無再犯之虞，本院認其所受宣告之刑以暫
    不執行為適當，併予宣告緩刑三年，以啟自新。
三、至扣案如附表編號一所示之現金二萬六千元，係吳喜祿所有，核與本件被告等人
    所涉犯行無關，而附表編號二、三所示之現金九千九百元、四萬八千元，均係被
    告丁○○所有，惟上開款項並非被告丁○○持供賄選之用，業據被告丁○○供明
    在卷，而客觀上亦無證據證明上開款項，確係作為賄選用途，核與刑法規定之沒
    收要件不合，爰不予宣告沒收。又附表編號四、五所示之千元新鈔各一千元，係
    分屬另案被告吳增榮、黎萬成所收受之財物，且係被告丁○○為賄選所交付，原
    應依法宣告沒收，惟吳增榮、黎萬成二人已由本院另案判決在案，並非本案被告
    ，核與農會法第四十七條之一第二項規定沒收要件不合，亦不予宣告沒收；至其
  餘扣案如附表編號六至八所示之丙○○競選傳單，乃被告丁○○、丙○○持供競
    選時宣傳之用，於客觀上自難認定係供賄選所用之物，核與刑法規定之沒收要件
    不合，此部分亦不予宣告沒收，附此敘明。
據上論斷，應依刑事訴訟法第三百六十八條，刑法第七十四條第二款，判決如主文。
本案經檢察官戊○○到庭執行職務。
中      華      民      國      九十一   年       八      月     十五   日
                                  臺灣高等法院臺中分院刑事第六庭
                                        審判長法  官  李  文  雄
                                              法  官  陳  嘉  雄
                                              法  官  邱  顯  祥
右正本證明與原本無異。
不得上訴。
                                              書記官  陳  桂  芬
中      華      民      國      九十一   年       八      月     十五   日
  附  表：                                            現金單位：新臺幣
┌──┬────────┬────────┬────┬──────┐
│編號│物  品  名  稱  │  數        量  │所有人  │查 獲 地  點│
├──┼────────┼────────┼────┼──────┤
│一  │現金二萬六千元  │千元鈔二十六張  │吳喜祿  │吳喜祿住處  │
├──┼────────┼────────┼────┼──────┤
│二  │現金九千九百元  │千元鈔九張      │丁○○  │丁○○身上  │
│    │                │五百元鈔一張    │        │            │
│    │                │百元鈔四張      │        │            │
├──┼────────┼────────┼────┼──────┤
│三  │現金四萬八千元  │千元鈔四十八張  │丁○○  │丙○○住處  │
├──┼────────┼────────┼────┼──────┤
│四  │現金一千元      │ＪＫ七一四六二二│        │            │
│    │                │ＶＨ號千元鈔一張│吳增榮  │吳增榮住處  │
├──┼────────┼────────┼────┼──────┤
│五  │現金一千元      │ＪＫ七一四六二０│黎萬成  │黎萬成住處  │
│    │                │ＶＨ號千元鈔一張│        │            │
├──┼────────┼────────┼────┼──────┤
│六  │丙○○競選傳單  │四張            │丁○○  │丁○○住處  │
├──┼────────┼────────┼────┼──────┤
│七  │丙○○競選傳單  │一張            │陳余金玉│陳余金玉住處│
├──┼────────┼────────┼────┼──────┤
│八  │丙○○競選傳單  │一張            │黎萬成  │黎萬成住處  │
└──┴────────┴────────┴────┴──────┘
                                                                        Ｉ
